【裁判字號】    97,訴,1080
【裁判日期】    971127
【裁判案由】    偽造貨幣
【裁判全文】
臺灣臺北地方法院刑事判決              97年度訴字第1080號
公  訴  人  臺灣臺北地方法院檢察署檢察官
被      告  丙○○
                    （另案在臺灣臺北監獄執行中）
選任辯護人  林銘龍律師
            王俊翔律師
上列被告因偽造貨幣案件，經檢察官提起公訴（九十六年度偵字
第一○○四八號），本院判決如下：
    主  文
丙○○無罪。
    理  由
一、公訴意旨略以：被告丙○○（起訴書誤載為葉嘉賓）意圖供
    行使之用，於不詳時間、地點收集他人偽造之新臺幣（下同
    ）一千元紙幣六張，嗣於民國九十五年三月二十二日十一時
    三十分許，在臺北市中山區○○○路一○七巷八十一號二樓
    之四女友甲○○租屋處，意圖供行使之用而交付不知情甲○○（另經檢察官以九十五年度偵緝字第三一五九號不起訴處
    分書為不起訴處分確定）上開偽造千元紙鈔六張，由甲○○
    持向吳奇霖清償先前所積欠之寵物美容費用六千元，嗣因吳
    奇霖收受並詳加檢視後，發覺為偽鈔，旋即報警處理，並扣
    得上開偽鈔。因認被告丙○○涉犯刑法第一百九十六條第一
    項之交付偽造貨幣罪嫌等語。
二、按犯罪事實應依證據認定之，無證據不得認定犯罪事實。又
    不能證明被告犯罪者，應諭知無罪之判決，刑事訴訟法第一
    百五十四條第二項、第三百零一條第一項分別定有明文。再
    按，事實之認定，應憑證據，如未能發現相當證據，或證據
    不足以證明，自不能以推測或擬制之方法，為裁判基礎；且
    認定不利於被告之事實須依積極證據，苟積極證據不足為不
    利於被告事實之認定時，即應為有利於被告之認定；另認定
    犯罪事實所憑之證據，雖不以直接證據為限，間接證據亦包
    括在內，然無論直接證據或間接證據，其為訴訟上之證明，
    須於通常一般之人均不致有所懷疑，而得確信其為真實之程
    度者，始得據之為有罪之認定，倘其證明尚未達到此一程度
    ，而有合理之懷疑存在，無從使事實審法院得有罪之確信時
    ，即應由法院為諭知被告無罪之判決，此有最高法院四十年
    臺上字第八六號、三十年上字第八一六號、七十六年臺上字
    第四九八六號判例可資參照。
三、本件公訴人認被告丙○○涉犯偽造貨幣之罪嫌，無非係以被
    告之供述、證人甲○○之證述、中央印製廠九十六年二月十
    二日中印發字第○九六○○○○七二五號函附鈔券鑑定報告
    （臺灣臺北地方法院檢察署【下稱臺北地檢署】九十五年度
    偵字第七四四五號卷第七頁至第九頁、第三十三頁至第三十
    四頁、第四十七頁至第四十八頁；九十五年度偵緝字第三一
    五九號卷第十八頁至第十九頁、第二十六頁至第二十七頁、
    第三十六頁至第三十七頁參照）及扣案之偽造一千元紙鈔共
    六張為其論據。
四、證據能力之認定：
  (一)證人甲○○於九十五年十二月二十四日、九十六年一月十六
    日偵訊時之證述：
  1.按被告以外之人於偵查中向檢察官所為之陳述，除顯有不可
    信之情況者外，得為證據，刑事訴訟法第一百五十九條之一
    第二項定有明文。而按刑事訴訟法第一百五十八條之三規定
    ：「證人、鑑定人依法應具結而未具結者，其證言或鑑定意
    見，不得作為證據。」所謂「依法應具結而未具結者」，係
    指檢察官或法官依刑事訴訟法第一百七十五條之規定，以證
    人身分傳喚被告以外之人（證人、告發人、告訴人、被害人
    、共犯或共同被告）到庭作證，或雖非以證人身分傳喚到庭
    ，而於訊問調查過程中，轉換為證人身分為調查時，此時其
    等供述之身分為證人，則檢察官、法官自應依本法第一百八
    十六條有關具結之規定，命證人供前或供後具結，其陳述始
    符合第一百五十八條之三之規定，而有證據能力。若檢察官
    或法官非以證人身分傳喚，而以告發人、告訴人、被害人或
    共犯、共同被告身分傳喚到庭為訊問時，其身分既非證人，
    即與「依法應具結」之要件不合，縱未命其具結，純屬檢察
    官或法官調查證據職權之適法行使，當無違法可言。而前揭
    不論係本案或他案在檢察官面前作成未經具結之陳述筆錄，
    係屬被告以外之人於偵查中向檢察官所為之陳述，本質上屬
    於傳聞證據，基於保障被告在憲法上之基本訴訟權，除該被
    告以外之人死亡、身心障礙致記憶喪失或無法陳述、滯留國
    外或所在不明而無法傳喚或傳喚不到、或到庭後拒絕陳述等
    情形外，如已經法院傳喚到庭具結而為陳述，並經被告之反
    對詰問，前揭非以證人身分而在檢察官面前未經具結之陳述
    筆錄，除顯有不可信之情況者外，依刑事訴訟法第一百五十
    九條之一第二項，仍非不得為證據，惟應於判決內敘明其符
    合傳聞證據例外之理由。不能因陳述人未經具結，即一律適
    用本法第一百五十八條之三之規定，排除其證據能力（最高
    法院九十七年度臺上字第一三七三號判決意旨參照）。
  2.查證人甲○○於另案即臺北地檢署九十五年度偵緝字第三一
    五九號偽造貨幣案件偵查中，經檢察官以被告身份而非以證
    人身分傳喚到庭訊問，其身分既非證人，即與「依法應具結
    」之要件不合，縱未命其具結，純屬檢察官調查證據職權之
    適法行使，當無違法可言。況證人甲○○業於本院九十七年
    十月十六日審理時以證人身份到庭陳述，並賦予被告丙○○
    對質詰問之機會（本院當日審判筆錄參照），則證人甲○○
    於九十五年十二月二十四日、九十六年一月十六日偵訊時之
    證述，雖屬被告以外之人於審判外之陳述，其瑕疵應認已治
    癒，而具有證據能力。
  (二)至本判決下列所引用之其他各項證據方法之證據能力，公訴
    人、被告及選任辯護人於本院準備程序及審判期日均未予爭
    執，且迄至言詞辯論終結前亦未再聲明異議（本院九十七年
    十一月六日審判筆錄參照），本院審酌該等陳述作成時之情
    況，並無不宜作為證據之情事，依刑事訴訟法第一百五十九
    條之五之規定，自得作為證據，併此敘明。
五、被告之辯解：
    被告丙○○於本院審理時堅決否認有何偽造貨幣之犯行，辯
    稱：我沒有拿假鈔給甲○○，九十五年三月二十二日我也不
    在甲○○家裡。當天我是與乙○○在一起，上網、聊天、看
    電視，是甲○○在地檢署打電話給我，說需要錢交保，我才
    與乙○○出門，四處跟朋友借錢後，一起到地檢署辦理交保
    ，因為我沒有帶身分證，所以由乙○○辦理保手續。當時甲○○是我的女朋友，我們交往沒幾個月，後來我在九十五年
    六月間因案被收押，甲○○就沒再來看我，反而跟我的好朋
    友交往，我很生氣，同年八月出來後就四處找她要交保金，
    也有罵她，因為這樣甲○○才說偽鈔是我拿給她的，我不知
    道甲○○所證稱之偉傑、小慧究竟是誰等語。
六、經查：
  (一)甲○○於九十五年三月二十二日十一時三十分許，在臺北市
    中山區○○○路一○七巷八十一號二樓之四租屋處前，為清
    償先前所積欠之寵物美容費用而交付予吳奇霖之面額一千元
    之紙鈔六張，經送中央印製廠鑑定，認係以彩色噴墨方式仿
    印，無凹版印紋凸起效果，紙張非鈔券紙，水印以灰色墨在
    紙張背面仿製，安全線以燙印箔膜（含面額數字）仿鈔券正
    面五段裸露部分，左下角面額數量以亮光物質仿折光變色油
    墨，認定係偽鈔等語，有該廠九十六年二月十二日中印發字
    第○九六○○○○七二五號鈔券鑑定報告一紙在卷可稽（臺
    北地檢署九十五年度偵緝字第三一五九號卷第三十二頁、第
    三十三頁參照）。
  (二)本件用以證明甲○○於上揭時、地向吳奇霖行使之偽造千元
    紙鈔六張為被告交付之證據，僅有證人甲○○之證述，惟查
    ，證人甲○○就系爭偽造千元紙鈔六張之來源、被告何時交
    付、被警察查獲後與被告聯絡之情況等節，證述屢有出入，
    茲論述如下：
  1.證人甲○○於九十五年三月二十二日為警查獲時，先於警詢
    時以被告身分供稱：其於上揭時、地向吳奇霖行使之偽造千
    元紙鈔六張，係其於前一日晚上參加朋友宴會，在會場地上
    撿到紅包袋，算了一下裡面剛好六千等語（臺北地檢署九十
    五年度偵字第七四四五號卷第七頁至第九頁參照）；而其於
    同日經移送至臺北地檢署接受檢察官偵訊時，仍供稱：系爭
    偽造千元紙鈔六張，係其在前一天（二十一）晚上去中山區
    海霸王參加朋友「黃貴玲」之婚禮，在喜宴場地二樓的地上
    撿到的等語（臺北地檢署九十五年度偵字第七四四五號卷第
    三十三頁至第三十四頁參照）；後於九十五年五月三十日偵
    訊時，則稱：系爭偽造千元紙鈔六張，係其在九十五年三月
    二十一日，去中山區○○○路海霸王參加朋友「助哥」之婚
    宴時撿到的紅包等語（臺北地檢署九十五年度偵字第七四四
    五號卷第四十七頁至第四十八頁參照）。是綜觀證人甲○○
    於為警查獲時至九十五年五月三十日偵訊時，歷經三次訊問
    ，其所稱參加喜宴之對象雖有不同，然所稱撿到系爭偽造千
    元紙鈔之時、地始終如一，且並無指稱系爭偽造千元紙鈔係
    被告丙○○之情事。
  2.嗣證人甲○○因經合法傳喚、拘提，無正當理由均不到庭，
    經臺北地檢署檢察官發佈通緝，於九十五年十二月二十四日
    ，緝獲到案時，則翻異前詞，於偵訊時供稱：丙○○是我之
    前在饒河街賣鞋子的同事，系爭偽造千元紙鈔六張是九十五
    年三月二十二日中午，丙○○及其女友「小慧」到我住林森
    北路租屋處找我聊天，後來寵物店的員工來家中按門鈴，要
    我還積欠的六千元，丙○○把錢拿出來借我，我就下樓把錢
    還給寵物店的員工，順便騎機車去買便當，約過十分鐘後，
    我回到家中巷口，看到寵物店的員工騎車朝我這過來，並告
    訴我給他的錢是假鈔，我不知道是假鈔，並與他在路上發生
    爭執，旁邊剛好有一位騎機車的警察把我攔下來，要我拿證
    件，我就打電話給丙○○，向他說事情原委，並請他幫我拿
    證件過來，他讓他女朋友拿證件過來，人就走了；後來丙○○告訴我說要說是在喝喜酒的地方撿到紅包，不要說是他拿
    給我的云云（臺北地檢署九十五年度偵緝字第三一五九號卷
    第十八頁至第十九頁參照）。
  3.後證人甲○○於九十六年一月十六日偵訊時，仍稱：九十五
    年三月二十二日中午，丙○○來我家找我，剛好寵物店來收
    錢，我當時沒錢，丙○○就從口袋拿出系爭偽造千元紙鈔六
    張讓我支付，當我被警察查獲時，我身上沒證件，我就打電
    話回去請丙○○幫我拿證件，他問我為何拿證件，我說警察
    說我拿的錢是假鈔，丙○○就要我向警察供稱是在喜宴撿到
    ，不要說是他給的，之後丙○○的女友「小慧」將證件送來
    警局給我，當天還有一位叫「偉傑」的朋友在場云云（臺北
    地檢署九十五年度偵緝字第三一五九號卷第二十六頁至第二
    十七頁參照）。
  4.嗣於本院九十七年十月十六日審理時，證人甲○○先於辯護
    人進行主詰問時，明確證稱：九十五年三月二十二日時，我
    與丙○○是男女朋友關係，當天丙○○與「小慧」、「偉傑
    」一起來我家，剛好寵物店的吳奇霖按門鈴表示要接狗，並
    要收取欠款，因為我身上沒有錢，所以被告就從身上拿錢出
    來讓我還。我下樓還錢給寵物店，順便去買便當，回來時遇
    到吳奇霖，他說我剛剛給的六千元是假鈔，我一時之間不知
    道怎麼說，就隨便編說是在朋友喜宴上撿到紅包袋云云。嗣
    於檢察官進行反詰問時，則先改口稱：我被吳奇霖攔下後，
    吳奇霖問我為何拿假鈔給他，說老闆娘已經報警，我就打電
    話給丙○○說這是假鈔，電話中丙○○沒表示什麼，還沒講
    完警察就來了，我就把電話掛掉，趕快離開云云；後又改稱
    ：丙○○有在電話中跟我說是假鈔，所以我看到警察來就趕
    快跑掉，被警察查獲後，我叫「偉傑」把我的證件拿過來，
    「偉傑」叫我說偽鈔是在喜宴中撿到的云云。後於本院進行
    補充訊問時，再改稱：我在九十六年一月十六日偵訊時，說
    丙○○的女友是「小慧」的這段話不實在，後在九十六年三
    月二十二日偵訊時，說我交付偽鈔給吳奇霖當時，身上還有
    四千元的話也不實在。系爭偽造千元紙鈔六張確實是丙○○
    交給我的，我被警察查獲後，打電話回家，是丙○○接的電
    話，我就說幫我把證件拿過來，然後丙○○就叫他的朋友拿
    證件過來云云（本院當日審判筆錄參照）。
  5.是依證人甲○○上揭歷次證述內容以觀，其雖於九十五年十
    二月二十四日緝獲後，始終證稱系爭偽造千元紙鈔六張係被
    告交付，然就(一)九十五年三月二十二日當時與被告之間之關
    係、(二)被吳奇霖攔下後，有無以電話與被告聯絡、被告有無
    告知系爭鈔票係偽鈔、(三)被警察查獲後，究係打電話請被告
    還是「偉傑」送證件、(四)實際上為其送證件者究係「偉傑」
    還是「小慧」等情、(五)究係何人教導其於警詢、偵訊時供稱
    系爭偽鈔係於喜宴撿到，抑或係甲○○自己臨時杜撰、編纂
    ，均有歧異不一、互為矛盾之情形。況證人甲○○於九十五
    年十二月二十四日、九十六年一月十六日偵訊時，均係以被
    告身分應訊，實不能排除其為脫免己身罪責，而將系爭偽鈔
    之來源牽扯至被告身上，以求自身開脫之可能，是其所為證
    述之可信度顯非無疑，尚難遽採為不利被告之認定。
  (三)況證人乙○○於本院九十七年十一月六日審理時結證稱：九
    十五年三月二十二日當天，丙○○從早上就在我家打電腦、
    看電視，一直待到晚上，晚上丙○○的女友甲○○突然打電
    話給丙○○，說她出事，要丙○○幫她交保，我們就出去跟
    李家寶借錢，後來是丙○○身分證沒有帶，所以用我的名義
    幫甲○○交保等語綦詳（本院當日審判筆錄參照）。顯見被
    告於九十五年三月二十二日整日均與證人乙○○共同活動，
    並無外出至甲○○租屋處之情事，自無何於當日中午交付系
    爭偽造千元紙鈔六張予甲○○之可能。被告所為上開辯解，
    應屬真實，堪予採信。
七、綜上所述，本院審酌證人甲○○上開證詞，有諸多歧異矛盾
    之處，已如前述，實難逕採為裁判之基礎，況依證人乙○○
    所證，被告於證人甲○○所指稱之交付偽鈔時點，具有不在
    場之證明，此外，本院復查無其他積極證據足認被告涉有上
    揭偽造貨幣之犯行，揆諸首揭說明，即應為被告無罪之諭知
    。
據上論斷，應依刑事訴訟法第三百零一條第一項，判決如主文。
本案經檢察官廖先志到庭執行職務。
中    華    民    國    97    年    11    月    27    日
                  刑事第九庭審判長法  官  林怡秀
                                  法  官  劉素如
                                  法  官  張詩芸
以上正本證明與原本無異。
如不服本判決應於收受送達後十日內向本院提出上訴書狀，並應
敘述具體理由；其未敘述上訴理由者，應於上訴期間屆滿後二十
日內向本院補提理由書（均須按他造當事人之人數附繕本）「切
勿逕送上級法院」。
                                  書記官  顏淑華
中    華    民    國    97    年    11    月    27    日


司法院資訊處製作；財團法人民間司法改革基金會備份。
